臺灣高等法院刑事判決
111年度上易字第578號
上  訴  人  
即  被  告  翁立民

上列上訴人即被告因妨害名譽案件，不服臺灣士林地方法院110
年度易字第27號，中華民國111年3月18日第一審判決（起訴案號
：臺灣士林地方檢察署109年度偵字第15499號），提起上訴，本
院判決如下：
    主  文
上訴駁回。
    事  實
一、甲○○係168周報之發行人及總編輯，而乙○○與柯陳幸佳簽訂
    之買賣契約為有效，乙○○已支付部分價金而取得致和園土地
    一事，業經臺灣臺北地方法院於101年度家訴字第257號民事
    判決中認定，該判決並於民國108年3月20日確定，且財政部
    並未有發函各銀行董座稱致和園土地買賣有違法放貸、偽造
    文書、涉訟中，勿再行違法轉貸之事。甲○○身為媒體業者，
    明知媒體報導前應對報導內容進行相當查證，竟未為適當之
    查證，即意圖散布於眾，接續於108年7月6日、7月13日，在
    對外發行販售之168周報第436期第2版、第437期第12版中，
    分別刊登文章標題為「財政部罕見公函通發各銀行董座、直
    指致和園土地買賣有違法放貸、偽造文書、涉訟中，切勿再
    行違法轉貸」、「律師發446件存證信函給各銀行董監、致
    和園土地涉訟之中，切勿再行違法轉貸」之文章，於內容記
    載如附表所示文字內容之報導，以散布文字之方式傳述乙○○
    與柯陳幸佳就致和園土地簽訂虛偽買賣契約，且乙○○未支付
    任何對價即取得土地等足以毀損乙○○名譽之事。
二、案經乙○○訴由臺灣士林地方檢察署檢察官偵查起訴。
    理  由
一、審理範圍：
　㈠按民國110年6月16日修正公布、同月18日施行之刑事訴訟法
    第348條規定：「（第1項）上訴得對於判決之一部為之。（
    第2項）對於判決之一部上訴者，其有關係之部分，視為亦
    已上訴。但有關係之部分為無罪、免訴或不受理者，不在此
    限。(第3項）上訴得明示僅就判決之刑、沒收或保安處分一
    部為之」；同日修正公布、施行之刑事訴訟法施行法第7條
    之13規定：「中華民國110年5月31日修正通過之刑事訴訟法
    施行前，已繫屬於各級法院之案件，於施行後仍適用修正前
    刑事訴訟法第348條規定；已終結或已繫屬於各級法院而未
    終結之案件，於施行後提起再審或非常上訴者，亦同」。次
    按從保障上訴人之上訴權、當事人之程序利益及尊重當事人
    設定之攻防範圍考量，為避免被告因而受突襲判決之不利益
    結果發生，應認110 年6 月18日刑事訴訟法第348條修正施
    行前已繫屬於第一審或第二審法院之案件，在修正施行後始
    因上訴而繫屬於第二審或第三審法院者，應適用修正後規定
    以定其上訴範圍(最高法院刑事大法庭110年度台上大字第53
    75號裁定參照）。經查，本案係於上開規定修正施行後之11
    1年4月22日始繫屬於本院，有本院收文戳章附卷可考（本院
    卷第3頁），是本案上訴之效力及其範圍，應依現行刑事訴
    訟法第348條規定判斷。　
　㈡本件檢察官未提起上訴，僅上訴人即被告甲○○提起上訴，依
    現行刑事訴訟法第348條第2項但書規定，原判決不另為無罪
    諭知部分，自非上訴審理範圍，合先敘明。
二、證據能力：
  ㈠按被告以外之人於審判外之言詞或書面陳述，除法律有規定
    者外，不得作為證據，刑事訴訟法第159條第1項固定有明文
    。惟按當事人、代理人或辯護人於法院調查證據時，知有第
    159條第1項不得為證據之情形，而未於言詞辯論終結前聲明
    異議者，視為有前項之同意，同法第159條之5第2項亦定有
    明文。本件當事人對於本判決下列所引用之供述證據之證據
    能力，於本院行準備程序時均表示無意見而不予爭執，迄至
    言詞辯論終結前亦未再聲明異議，本院審酌上開證據資料製
    作時之情況，尚無違法不當及證明力明顯過低之情形，爰依
    前開規定，認均具有證據能力。
  ㈡被告主張告證6至10與本案無關（告證6：臺灣臺北地方法院1
    01年度家訴字第257號民事判決、告證7：本院107年度重家
    上字第59號民事裁定、告證8：最高法院108年度台抗字第20
    3號民事裁定、告證9：最高法院民事裁定確定證明書、民事
     終結證明書、告證10：臺灣臺北地方法院101年度家訴字第
    257號民事判決確定證明書），然此部分證據與本案事實之
    認定相關，且無證據證明係違背法定程序所取得，應認有證
    據能力。
  ㈢本院下列所引用之其餘非供述證據（卷內之文書、物證）之
    證據能力部分，並無證據證明係公務員違背法定程序所取得
    ，且當事人等於本院亦均未主張排除其證據能力，本院審酌
    前揭非供述證據並無顯不可信之情況與不得作為證據之情形
    ，依刑事訴訟法第158條之4反面解釋及第159條之4之規定，
    應認均有證據能力。
三、訊據被告固坦承於108年7月6日、7月13日，在對外發行販售
    之168周報第436期第2版、第437期第12版中，分別刊登文章
    標題為「財政部罕見公函通發各銀行董座、直指致和園土地
    買賣有違法放貸、偽造文書、涉訟中，切勿再行違法轉貸」
    、「律師發446件存證信函給各銀行董監、致和園土地涉訟
    之中，切勿再行違法轉貸」之文章，並於內容記載如附表所
    示文字內容之報導，惟矢口否認有何誹謗之犯行，辯稱：我
    已經窮盡查證責任，證人也就是該事件的主角掬水軒董事長
    張楷御已經出庭證明我多次向他查證，如果我並沒有「明知
    不實」的惡意，報導事件便應該免責云云。
四、經查：
　㈠被告係168周報之發行人及總編輯，於108年7月6日、7月13日
    ，在對外發行販售之168周報第436期第2版、第437期第12版
    中，分別刊登文章標題為「財政部罕見公函通發各銀行董座
    、直指致和園土地買賣有違法放貸、偽造文書、涉訟中，切
    勿再行違法轉貸」、「律師發446件存證信函給各銀行董監
    、致和園土地涉訟之中，切勿再行違法轉貸」之文章，並於
    內容記載如附表所示文字內容之報導等情，業據被告供述明
    確（108年度他字第3867號卷第207至215頁、原審卷第42頁
    ），並有168周報第436期、第437期在卷可稽（108年度他字
    第3867號卷第19至25頁），此部分事實堪以先行認定。
　㈡被告刊登之前揭文章內容，於報導中稱：「財政部罕見公函
    通發各銀行董座、直指致和園土地買賣有違法放貸、偽造文
    書、涉訟中，切勿再行違法轉貸」、「乙○○沒付錢  卻拗成
    是他出錢」、「仁愛路致和園土地 不花一元」、「讓我們
    很確定這個假買賣乙○○根本沒有付1 元就取得了致和園土地
    」等內容，指稱告訴人乙○○購買致和園土地為假賣賣，未支
    付任何價金，且財政部已發函各銀行董座，指致和園土地買
    賣有違法放貸、偽造文書等情，該內容自足以毀損告訴人乙
    ○○之名譽。
　㈢被告雖以前詞置辯，然查：
　1.言論自由為憲法所保障之人民基本權，法律固應予以最大限
    度之維護。惟惡意散布謠言，傳播不實之言論，反足以破壞
    憲法所保障之基本權，依憲法第二十三條規定，自應予合理
    之限制。而刑法第三百十條之誹謗罪及選罷法第九十二條之
    處罰規定，即屬法律對於非法言論所加之限制。又司法院釋
    字第五○九號解釋明確揭示行為人縱不能證明其言論內容為
    真實，然若能舉出相當證據資料足證其有相當理由確信其言
    論內容為真實者，因欠缺犯罪故意，即不得遽以誹謗罪相繩
    ，亦即採取「真正惡意原則」。從而行為人對於資訊之不實
    已有所知悉或可得而知，卻仍執意傳播不實之言論，或有合
    理之可疑，卻仍故意迴避真相，假言論自由之名，行惡意攻
    訐之實者，即有處罰之正當性，自難主張免責。再者，行為
    人就其所指摘或傳述之事，應盡何種程度之查證義務，始能
    認其有相當理由確信其為真實，而屬善意發表言論，應參酌
    行為人之動機、目的及所發表言論之散布力、影響力而為觀
    察，倘僅屬茶餘飯後閒談聊天之資者，固難課以較高之查證
    義務；反之，若利用記者會、出版品、網路傳播等方式，而
    具有相當影響力者，因其所利用之傳播方式，散布力較為強
    大，依一般社會經驗，其在發表言論之前，理應經過善意篩
    選，自有較高之查證義務，始能謂其於發表言論之時並非惡
    意。因此，倘為達特定之目的，而對於未經證實之傳聞，故
    意迴避合理之查證義務，率行以發送傳單、舉行記者會、出
    版書籍等方式加以傳述或指摘，依一般社會生活經驗觀之，
    即應認為其有惡意（最高法院106年度台上字第212號判決意
    旨參照）。
　2.告訴人乙○○與柯陳幸佳簽訂之買賣契約為有效，且告訴人乙
    ○○有支付款項3,000 萬元及交付5,500 萬元支票一事，業經
    臺灣臺北地方法院於107年5月31日宣判之101年度家訴字第2
    57號民事判決所認定（理由三、㈡、5⑵：「迄98年5月18日，
    被告柯陳幸佳明知上情，仍以自己名義擔任出賣人，並委託
    原告柯富元之配偶周娟娟為代理人，由原告柯富元擔任連帶
    保證人，與被告乙○○簽訂買賣契約，約定將系爭9筆土地出
    賣予被告乙○○，買賣價金為8億7千萬元，並由原告柯富元及
    周娟娟共同簽收簽約款項3,000萬元。再於99年9月29日由周
    娟娟代理被告柯陳幸佳，由原告柯富元擔任連帶保證人，與
    被告乙○○簽訂補充協議，增訂辦理系爭9筆土地所有權移轉
    登記之配合義務及變更付款辦法，再由周娟娟簽收5,500萬
    元支票」、理由三、㈡、5⑷：「被告柯陳幸佳之無權處分行
    為，業經原告柯富元、訴外人柯玫岑之同意及追認，又被告
    柯陳幸佳與原告、訴外人柯玫岑等4人雖因繼承而公同共有
    系爭9筆土地，僅有潛在之應有部分，其等應有部分之計算
    ，得以應繼分代之，是其每人應繼分各四分之一，被告柯陳
    幸佳與原告柯富元、訴外人柯玫岑等3人應繼分及共有人數
    量，合計均超過二分之一，當有土地法第34條之1第1、5項
    規定之適用。而被告柯陳幸佳所為之無權處分行為，雖未經
    原告柯俊材之同意，但依前揭說明，應有為原告柯俊材法定
    代理之效力，不因原告柯俊材是否同意而受影響，故被告柯
    陳幸佳所為將系爭9筆土地移轉登記予被告乙○○之處分行為
    ，自屬有效」），該判決因該案上訴人即原告未繳納裁判費
    而經本院107年度重家上字第59號裁定駁回上訴、再經最高
    法院於108年3月20日以108年度台抗字第203號裁定駁回抗告
    而確定，此有前揭判決書、裁定書及臺灣臺北地方法院家事
    判決確定證明書附卷可憑（108年度他字第3867號卷第45至9
    5頁）。故前揭報導內容所稱「乙○○沒付錢卻拗成是他出錢
    」、「仁愛路致和園土地不花一元」、「讓我們很確定這個
    假買賣乙○○根本沒有付1元就取得了致和園土地」等，尚難
    認與事實相符。
　3.告訴人於前揭文章之標題「財政部罕見公函通發各銀行董座
    、直指致和園土地買賣有違法放貸、偽造文書、涉訟中，切
    勿再行違法轉貸」，被告供承當時作者所提供之公文圖檔即
    為報導內容裡刊登之財政部108年5月15日函等語明確（本院
    卷第82至83頁），然依該函文內容顯示（108年度他字第386
    7號卷第25頁），該函文之主旨為「檢送民眾陳情臺北市中
    正區部分土地涉有違法放貸、偽造文書等情，且仍涉訟中，
    切勿再行違法轉貸乙案，請查處逕復陳請人，請查照」，正
    本發送對象為「00銀行股份有限公司公股代表0董事長00」
    ，副本發送對象為「000律師」（部分文字經該報導以模糊
    處理而無法辨識），顯見財政部僅發函一家銀行董事長及一
    位律師，並無發函各銀行董座之情形，且該函之內容係指有
    民眾向財政部陳情臺北市某土地涉有違法放貸等情，故財政
    部請該銀行董事長就民眾陳情之內容逕行回覆陳情人，並非
    財政部有指稱致和園土地買賣有違法放貸、偽造文書、涉訟
    中等情，此觀該函文之文字內容自明，且於前揭報導刊載後
    ，告訴人向財政部陳情，財政部亦以108 年8月2日台財庫字
    第10803033140號函覆表示：「查旨函係源於彰化商業銀行
    股份有限公司本部公股代表董事接獲存證信函，考量信函內
    容屬一般商業往來事宜，基於公股管理立場，尊重各事業營
    運自主原則，爰僅行文轉請彰銀公股代表凌董事長查處逕復
    ，尚非媒體所載通函各銀行董事長，特此澄明」（108年度
    他字第3867號卷第103頁），故前揭文章標題「財政部罕見
    公函通發各銀行董座、直指致和園土地買賣有違法放貸、偽
    造文書、涉訟中，切勿再行違法轉貸」，亦非屬事實。
　4.被告於刊登前揭文章前，既已知悉該文章內容足以毀損告訴
    人乙○○之名譽，自應盡其查證義務，始能認其有相當理由確
    信其為真實，而屬善意發表言論。而被告身為媒體業者，擔
    任168周刊總編輯，係以刊登文章對外發行之方式傳述，具
    有相當之影響力，因其所利用之傳播方式，散布力強大，且
    其既以此為其專業，理應經過善意篩選，自應負較高之查證
    義務，始能謂其於發表言論之時並非惡意。經查，該土地買
    賣訴訟糾紛業經臺灣臺北地方法院於107年5月31日判決認定
    告訴人乙○○與柯陳幸佳簽訂買賣契約為有效，且告訴人乙○○
    有支付款項3,000 萬元及交付5,500 萬元支票，該判決於10
    8年3月20日確定等情，已如上述，而前揭判決及相關裁定均
    屬公開資料而可隨時上網查詢，被告為專業媒體業者，對此
    自不可能不知，又自該判決於108年3月20日定讞後，迄被告
    於108年7月6日、13日刊登附表所示內容前，多家媒體已於1
    08年6月5日至7月4日間就確定判決之內容加以報導，此有相
    關媒體報導在卷可按（108年度他字第3867號卷第127至142
    頁），被告未就訴訟進行結果進行查證，亦未參考其他媒體
    之報導，實難認已盡其查證義務。又如被告知悉前揭判決及
    媒體報導存在，係因認為該確定判決所認定之事實有誤而為
    報導，基於新聞自由，本無不可，然既已有前揭判決存在，
    被告於報導時就該判決存在之事實亦應予以平衡報導，並指
    出其確信判決認定之事實違誤之理由，然觀諸通篇報導，均
    未提及該判決之存在及判決中所認定對告訴人乙○○有利之部
    分。另關於文章標題「財政部罕見公函通發各銀行董座、直
    指致和園土地買賣有違法放貸、偽造文書、涉訟中，切勿再
    行違法轉貸」，顯與事實不符，亦如前述，而此部分僅須審
    究被告所稱作者提供之財政部108年5月15日函文內容，即可
    知悉財政部僅發函予一家銀行董事長及一位律師，並無發函
    各銀行董座之情形，且該函之內容亦無財政部有指稱致和園
    土地買賣有違法放貸、偽造文書、涉訟之情形，更足認被告
    未盡其查證義務。
　5.被告雖辯稱曾向掬水軒食品股份有限公司董事長張楷御進行
    查證，建立其確信後方為報導，已盡查證義務云云。惟證人
    張楷御雖有提供消息予被告，然依證人張楷御於原審證述：
    我所回答的都是因為當時前股東柯俊材，他是柯家老二，他
    在跟乙○○打官司，他們問我的過程長達1年到1年半，在官司
    期間，柯家訴訟的進度談到哪裡，他們就問到哪裡，會問我
    這個內幕是什麼、是對嗎、是錯嗎，我針對他們拿來的問題
    回答是或不是，因為我不是當事人，我沒辦法了解更多的細
    節，我只能針對他們訴訟的過程來談內容等語（原審卷第91
    頁），足知證人張楷御並非致和園土地交易之當事人，所述
    係自柯俊材處聽聞，並未提出真實依據，被告身為168周報
    總編輯，自應盡其查證義務，於有相當理由確信其為真實後
    ，始得據此審稿並發行報導。況依證人張楷御於原審證稱：
    掬水軒公司向柯家爭回資產，沒有訴訟，只是在談爭回的要
    求；在那個過程中，因為致和園土地案都還在訴訟中，無論
    是家事案或事後與乙○○的訴訟，其實我們期待有媒體出來報
    這些黑幕、聰明的不法手段、得利的手段，這樣的話對我掬
    水軒公司是有利的等語（原審卷第90、94頁），可知掬水軒
    公司於本案中有利害關係存在，且希望取回土地，而柯俊材
    於前揭民事訴訟中與告訴人乙○○為對造關係，故張楷御、柯
    俊材與告訴人乙○○均屬利害相對之關係，其所述有無偏頗，
    是否與事實相符，均未見被告有何查證，被告擔任168周刊
    總編輯，並以此為其專業，應經過善意篩選，始能謂其於發
    表言論之時並非惡意，被告未盡其身為媒體業者所應具備之
    較高查證義務，自難謂其於發表言論之時並非惡意。
　㈣被告於本院審理時聲請傳喚乙○○、張楷御進行交互詰問，待
    證事實為報導並非虛妄。經查，證人張楷御業於原審時經交
    互詰問，此屬同一證據再度聲請調查，而被告亦未能說明證
    人張楷御就何部分事實於原審作證時未證述明確而有所不明
    ，自難認有重複傳喚之必要。而告訴人已提供相關證據證明
    其與柯陳幸佳間就土地之買賣為真正，被告亦未具體說明傳
    訊告訴人與報導是否虛妄間有何關連性，故亦認無傳訊之必
    要。
　㈤綜上所述，本案事證明確，被告前揭所辯，不足採信。被告
    犯行堪以認定，應依法論科。　
五、論罪：
　㈠被告行為後，刑法第310條第2項於108年12月25日修正公布，
    並自同年月27日起生效，然此次修正，僅係將罰金刑部分，
    依刑法施行法第1條之1第2項前段所定罰金刑提高標準加以
    換算，並未變更實質內容，不生有利或不利被告之影響，尚
    無新舊法比較之問題，爰逕行適用修正後之規定，合先敘明
    。
　㈡核被告所為，係犯刑法第310條第2項之散布文字誹謗罪。又
    被告於108年7月6日、13日，先後在168周報第436期第2版、
    437期第12版刊登如附表所示誹謗告訴人之報導，係於密切
    接近之時間、地點所為，而如附表所示各報導內容，均係以
    指摘、傳述告訴人乙○○與柯陳幸佳共謀，就致和園土地簽訂
    虛偽買賣契約並設定最高限額抵押權予安泰銀行，告訴人乙
    ○○因此未付1元即免費取得「致和園土地」乙事，各次報導
    之時間、內容相近，顯係出於相同之動機，為達成同一誹謗
    目的，侵害同一法益，應認屬接續犯，而僅論以一散布文字
    誹謗罪。
　㈢被告前因妨害名譽案件，經臺灣士林地方法院106年度易字第
    88號刑事判決判處有期徒刑4月，共2罪，應執行有期徒刑6
    月，上訴後經本院106年度上易字第1993號刑事判決撤銷原
    判決，判處有期徒刑4月，共2罪，應執行有期徒刑6月確定
    ，於107年3月27日執行完畢，有本院被告前案紀錄表在卷可
    稽，其於有期徒刑執行完畢後5年內，故意再犯本案有期徒
    刑以上之罪，已符刑法第47條第1項之累犯要件，且原審以
    考量被告本案所犯亦為相同罪質之犯行，足認其刑罰反應力
    薄弱，是如加重其法定最低度刑，尚不至於使「行為人所受
    的刑罰」超過「其所應負擔罪責」為由，依司法院大法官會
    議釋字第775 號解釋意旨及刑法第47條第1 項，加重其法定
    最高及最低度刑，本院審認後認原審之認定並無違誤，又依
    最高法院刑事大法庭110年度台上大字第5660號裁定意旨，
    原審於最高法院110年度台上大字第5660號裁定宣示前，依
    職權調查，因而論以累犯，本院不能據以撤銷原判決，併此
    敘明。
六、駁回上訴之理由：
　㈠被告上訴意旨略以：以本案的違法性來說，系爭報導符合刑
    法310條和311條的阻卻違法事由，「致和園」事件，歷經多
    家媒體追蹤報導，足見具有社會正義指標之公益性，如果一
    審認為不具公益性，那就應該給予被告陳明的機會。以本案
    的有責性而言，被告已經窮盡查證的責任，證人也就是該事
    件的主角（掬水軒董事長）已經出庭證明被告多次向他查證
    ，該證人本來就難以邀訪，我在報導披露前已經克服難關成
    功採訪求證。至於必須查證的另一方就是告訴人乙○○，向他
    採訪查證本來就很困難，連法院傳喚都拒絕到庭，如果我有
    未盡查證的責任，那麼法院沒有乙○○到庭的證詞是否也未盡
    查證之責任？我與法院的有責性是一樣的。就查證責任而言
    ，法院具有公權力，法院做得到的事情我未必能做到。而法
    院做不到的事情，我當然更難做到。我們主張的報導內容為
    真實陳述，釋字第509號將舉證責任歸責於檢察官和法院，
    那就應該舉證報導失實的部分供我答辯，再舉證我的「真正
    惡意」有何具體事證。法院忽略了我的工作就是揭弊，如果
    我並沒有「明知不實」的惡意，報導事件便應該免責等語。
　㈡原審以被告犯行事證明確，依法論罪，並審酌被告身為168 
    周報之負責人及總編輯，從事平面媒體工作多年，依其專業
    知能及前案經驗，應知於撰寫及刊登報導前，應盡其查證義
    務，於依其所查得之證據資料，有理由確信其所為言論為真
    實之情況下，始予刊載，以免損害他人之名譽，詎其竟於未
    盡查證義務之情況下，恣意在其發行之168 周報刊登如附表
    所示足以貶損告訴人名譽之報導，以此方式誹謗告訴人，使
    他人對於告訴人之人格、聲譽產生負面評價，毀損告訴人之
    名譽，併兼衡其於犯後否認犯行之態度，暨其大學畢業、已
    婚有未成年子女之知識程度、家庭生活狀況等一切情狀後，
    量處被告有期徒刑5月，並諭知易科罰金之折算標準。經核
    其認事用法均無違誤，量刑已基於刑罰目的性之考量、刑事
    政策之取向以及行為人刑罰感應力之衡量等因素而為刑之量
    定，並未逾越法定刑度，亦無違背公平正義之精神，客觀上
    不生量刑失衡之裁量權濫用，亦屬允當，應予維持。
　㈢被告雖執前詞，否認犯行，提起上訴，惟均業據本院逐一論
    駁說明如前，被告上訴為無理由，應予駁回。
據上論斷，應依刑事訴訟法第368條，判決如主文。
本案經檢察官錢義達提起公訴，檢察官劉俊杰到庭執行職務。
中　　華　　民　　國　　111 　年　　7 　　月　　14　　日
                  刑事第十六庭  審判長法　官 劉嶽承
                                      法　官 廖紋妤
                                      法　官 王耀興
以上正本證明與原本無異。
不得上訴。
                                      書記官 蘇佳賢
中　　華　　民　　國　　111 　年　　7 　　月　　14　　日
附錄：本案論罪科刑法條全文　　　　　　　　　　　　　　　
中華民國刑法第310 條
意圖散布於眾，而指摘或傳述足以毀損他人名譽之事者，為誹謗
罪，處1 年以下有期徒刑、拘役或5 百元以下罰金。
散布文字、圖畫犯前項之罪者，處2 年以下有期徒刑、拘役或 1
千元以下罰金。
對於所誹謗之事，能證明其為真實者，不罰。但涉於私德而與公
共利益無關者，不在此限。
附表：
編號 散布時間 平    台 標            題 內容 卷頁  一 108年 7月6日 168週報第436期第2版 財政部罕見公函   通發各銀行董座  直指致和園土地有違法放貸、偽造文書、涉訟中，切勿再行違法轉貸 台灣各家銀行近日都收到財政部5/15日公函，公函檢送的資料竟是《致和園土地案》，財 政部公函中提示，該「 土地涉有違法放貸、偽造文書等情，且仍在涉訟中，切勿再行違法轉貸．．．」 原審卷第161 頁  二 同上 同上 律師發446 件存證信函給各銀行董監  致和園土地涉訟中切勿再行違法轉貸 復與乙○○於98年5 月18日簽訂虛偽買賣契約和設定最高限額抵押權予安泰銀行 同上  三 108年 7月13日 168 周報第437 期第12版 財政部罕見公函   通發各銀行董座  直指致和園土地有違法放貸、偽造文書、涉訟中，切勿再行違法轉貸 乙○○沒付錢  卻拗成是他出錢 仁愛路致和園土地 不花一元 乙○○  免費買致和園土地 讓我們很確定這個假買賣乙○○根本沒有付1 元就取得了「致和園土地」 原審卷第165 頁  四 同上 同上 律師發446 件存證信函給各銀行董監  致和園土地涉訟中切勿再行違法轉貸 復與乙○○於98年5 月18日簽訂虛偽買賣契約和設定最高限額抵押權予安泰銀行 同上